【裁判字號】    98,竹保險簡,1
【裁判日期】    990729
【裁判案由】    給付保險金
【裁判全文】
臺灣新竹地方法院民事簡易判決      98年度竹保險簡字第1 號
原      告  丙○○
訴訟代理人  甲○○
被      告  國泰人壽保險股份有限公司
法定代理人  丁○○
訴訟代理人  乙○○
上列當事人間給付保險金事件，本院於民國99年7 月8 日辯論終
結，判決如下：
    主  文
被告應給付原告新臺幣貳拾貳萬肆仟元。
訴訟費用由被告負擔。
本判決第一項得假執行，被告如以新臺幣柒萬元為原告預供擔保
後，得免為假執行。
    事實及理由
壹、原告方面：
一、原告起訴主張：
（一）原告於民國（下同）88年11月11號向被告購買醫療終身健
      康保險，97年5月因頸椎腫瘤病變壓迫神經，在緊急狀況
      下由長庚醫師在核磁共振的判定下，緊急開頸椎板切開手
      術，造成右側肢體癱瘓狀態及四肢不完全麻痺，經醫師確
      定，需長期住院藥物及復健治療。住院治療已超過半年，
      被告卻開始拖延理賠時間，並有條件式的要原告簽一張同
      意書，才答應把住院保險金共計新台幣（下同）224,000
      元整(未含利息)理賠給原告，但因同意書內容爭議點太多
      ，影響往後的保障，原告拒絕，因此保險公司開始不履行
      保單之條約，並把所有診斷證明書退回，說黃金期已過己
      沒有住院的必要，所以是非要性住院，所以不予理賠。
（二）保單上並沒有條例之黃金期限定，可是被告自認定沒有住
      院的必要，並說要有危及生命及積極性治療才算是必要性
      住院，但必要性住院定義是由保險公司決定嗎?那保險豈
      不是一點保障都沒有?且既認定非必要性住院，為何又條
      件式要原告簽同意書，才肯理賠，那不是很矛盾?且為何
      要調查半年之久才回復?分明就是拖延保戶時間，無視於
      保戶的權利。原告購買的是(日額型住院醫療)而且住院證
      明天數都是由醫師實際開出，且醫師病摘上都有記載，轉
      院(繼續住院)治療之字樣，且也是經過醫師評估，需不需
      要住院「經醫師診斷因病情需要，必須入住醫院治療，且
      經過正式辦理住院手續」為何不是必要性住院?
（三）綜上，爰起訴如訴之聲明。
二、對被告抗辯所為之答辯：
    因健保局規定，一個醫院只能住一個禮拜，長庚醫院最久只
    能住6個禮拜，超過時間，健保局就不支付，所以醫院才換
    來換去，確實有住院之必要才住院。
貳、被告方面：
一、緣原告前因「頸椎第四至第五節脊椎腫瘤術後、神經性膀胱
    」等疾病自97年5月8日至97年12月9日分別在長庚醫院、署
    立樂生療養院、國泰新竹醫院、署立新竹醫院、署立竹東醫
    院連續住院216天，被告公司皆已全部依約給付醫療保險金
    合計460,000元在案，合先敘明。
（一）依按系爭保險契約第5條約定：「被保險人於本契約有效
      期間內因第4條約定之疾病或傷害而住院診療時，本公司
      以被保險人投保的『住院醫療保險金日額』為準，依照本
      契約的約定給付各項醫療保險金」。又同條款第4條第5項
      約定：「本契約所稱『住院』係指被保險人因疾病或傷害
      ，經醫師診斷，必須入住醫院診療時，經正式辦理住院手
      續並確實在醫院接受診療者。」。又台灣高等法院台中分
      院95年度保險上易字第6號判決：「…第四條第五項規定
      ：「所稱『住院』係指被保險人因疾病或傷害，經醫師診
      斷，必須入住醫院診療時，經正式辦理住院手續並確實在
      醫院接受診療者」，此有系爭保險契約書在卷可稽，復為
      兩造所不爭執，自屬實在。換言之，按系爭保險契約書之
      約定，『住院』係指被保險人因疾病或傷害，經醫師診斷
      ，「必須」入住醫院診療而言。」。
（二）原告自97年5月8日至97年12月9日連續住院216天，於97年
      12月9日自署立竹東醫院出院後，當日又轉長庚醫院繼續
      住院，系爭期間（97年12月9日至98年5月9日共住院127天
      ）之住院，被告公司認為實非必要：
      (1)就97年12月9日至98年1月15日長庚醫院住院部分：
        被告前以問卷函詢署立竹東醫院，依函詢表(9)其他查
        詢或說明事項：依其傷情，黃金復健期約需多久？竹東
        醫院98年2月28日答覆：黃金治療期約半年。依該院之
        答覆，97年12月9日以後系爭期間之住院因已過半年黃
        金治療期(自97年5月8日初次住院起算)，顯無住院之必
        要。
      (2)就98年1月15日至98年1月23日署立竹東醫院住院部分：
        依長庚醫院98年1月15日之出院病歷摘要第10點，原告
        住院期間可行走50公尺以上(長庚評分得滿分10分)，另
        第10點出院時狀況：「病況改善，醫師同意出院，改門
        診治療」。長庚醫師既同意其出院，其病情以門診治療
        即可，自無需再繼續住院復健。遽料原告於98年1月15
        日又轉署立竹東醫院繼續住院，再依竹東醫院之答覆，
        原告入院及出院時四肢肌力均為4分(滿分5分，可見其
        肌力幾近與正常人無異)；其病情亦不需手術治療(可見
        不必住院，僅需門診復健治療)；關節活動範圍：無限
        制；出院後可改門診復健治療，故原告在竹東醫院及其
        後長庚醫院住院實無必要。
      (3)就98年1月30日至98年3月11日長庚醫院住院部分：
        依長庚醫院98年3月11日出院病歷摘要本次住院主訴與
        97年12月9日之住院主訴並無不同(均為四肢虛弱及下肢
        麻木)，其四肢肌力亦無改善，住院期間同樣可行走50
        公尺以上(亦得滿分10分)，出院時狀況：病況改善，醫
        師同意出院，改門診治療。顯見其病情並無惡化，且住
        院亦無法改善病情，實無再住院之必要。
      (4)就98年3月30日至98年5月9日長庚醫院住院部分：
        原告復於98年3月30日再入住長庚醫院，依98年5月9日
        出院病歷摘要，其住院主訴與97年12月9日及98年1 月
        30日2次住院主訴並無不同，亦無住院之必要。
二、對長庚醫院98年12月17日(九八)長庚院法字第一一四四號函
    「原告…有住院治療之必要，而分別於97年12月9日至98 年
    1月15日、98年1月30日至98年3月11日、98年3月30日至98年
    5 月9 日等期間至本院住院…其出院原因係經評估宜回家練
    習住院期間所學之日常生活功能，另其98年1月15日轉至署
    立竹東醫院住院治療之原因則宜由該院答覆」、署立竹東醫
    院98年12月2日衛署竹東醫歷字第0980004663號函，就原告
    於97年11月19日至97年12月9日及98年1月15日至98年1月23
    日期間之住院，「需較積極之復健治療…其轉出入住院之事
    ，實乃因醫療保險給付有其限制」，及台北榮民總醫院99年
    5月5日北總復字第0990008749號函二、(四) 其復健內容是
     否可以門診代替：據此病患之病歷記載，門診復健治療亦
    可達到一定程度之復健效果；…若純粹依醫學理論判斷，實
    無法判定住院治療與門診復健治療何者對病患有較佳之預後
    。亦即住院治療與門診復健治療兩者之間何者有其絕對之優
    勢或必要性。系爭期間(97年12月9日至98年5月9日共127天)
    之住院，被告認為實非必要，答辯理由如下：
（一）依署立竹東醫院97年11月19日至97年12月9日出院病歷摘
      要，原告入院主訴「住院復健」(無病情惡化之陳述)，另
      住院期間其四肢活動自如，出院時狀況「改門診治療」，
      故其實不需97年12月9日(出院當日)即轉長庚醫院住院。
（二）另依長庚醫院98年1月15日之出院病歷摘要第10點，原告
      住院期間可行走50公尺以上(長庚評分得滿分10分)，另第
      10點出院時狀況：「病況改善，醫師同意出院，改門診治
      療」。長庚醫師既同意其出院，其病情以門診治療即可，
      自無需再繼續住院復健。再依竹東醫院對被告函詢之答覆
      ，原告98年1月15日入院及出院時四肢肌力均為4分(滿分5
      分，可見其肌力幾近與正常人無異)；其病情亦不需手術
      治療(可見不必住院，僅需門診復健治療)；關節活動範圍
      ：無限制。可見其98年1 月15日至98年1月23日之住院並
      無實益，該院所謂「需較積極之復健治療」並無依據。且
      依竹東醫院98年1月15日至98年1月23日出院病歷摘要原告
      住院期間四肢活動自如，出院時狀況「改門診治療」，亦
      不須98年1月30日再轉長庚醫院住院。
（三）依97年12月9日、98年1月30日、98年3月30日長庚醫院住
      院病歷，原告3次住院主訴並無不同(均為四肢虛弱及下肢
      麻木)，其四肢肌力亦無改善，住院期間同樣可行走50 公
      尺以上(均得滿分10分)，出院時狀況：病況改善，醫師同
      意出院，改門診治療。顯見其病情並無惡化，且住院亦無
      法改善病情，實無住院之必要。另長庚醫院認為原告於98
      年1月15日、或於98年3月11日、或於98年5月9日已無住院
      必要而要求其出院，其出院原因為「經評估宜回家練習住
      院期間所學之日常生活功能」，此可證明系爭期間之住院
      均非必要。惟原告竟於98年1月15日出院後當日即轉往署
      立竹東醫院住院，復於98年3月11日長庚醫院出院後又於
      98年3月30日再入住長庚醫院，違背長庚醫院出院指示，
      顯係故意使保險事故發生，與保險契約之射倖性有違。
（四）另署立竹東醫院稱「其轉出入住院之事，醫療保險給付有
      其限制」云云，與長庚醫院答覆鈞院原告出院原因為「經
      評估宜回家練習住院期間所學之日常生活功能」之實情不
      符，事實上其病情不需轉往署立竹東醫院繼續住院。本案
      原告利用輪流入住於長庚醫院、署立竹東醫院之機會，致
      使該2醫院不察，准許原告一再住院。
三、綜上可知，原告自97年12月9日於署立竹東醫院出院時因病
    情已穩定，且已逾半年黃金復健期，已無需住院復健，顯已
    喪失繼續住院治療之「必要」性。故原告97年12月9日以後
    之系爭住院，顯難認定有住院之「必要性」，故不符合系爭
    保險條款之規定，依台灣高等法院台中分院95年度保險上易
    字第6號判決意旨，被告自不負給付保險金之責，殆無疑義
    。並聲明駁回原告之訴。
、得心證之理由：
一、原告主張因「頸椎第四至第五節脊椎腫瘤術後、神經性膀胱
    」等疾病，因開刀治療造成右側肢體癱瘓狀態及四肢不完全
    麻痺，經醫師確定，需長期住院藥物及復健治療。自97年12
    月10日至98年5月9日分別在長庚醫院、署立竹東醫院陸續住
    院共127天，已符合88年11月11號與被告訂立之醫療終身健
    康保險契約第4條第5項：「本契約所稱『住院』係指被保險
    人因疾病或傷害，經醫師診斷，必須入住醫院診療時，經正
    式辦理住院手續並確實在醫院接受診療者。」之住院治療之
    必要，而得依同契約第5條約定：「被保險人於本契約有效
    期間內因第4條約定之疾病或傷害而住院診療時，本公司以
    被保險人投保的『住院醫療保險金日額』為準，依照本契約
    的約定給付各項醫療保險金」。請求被告給付保險金，並業
    據原告提出診斷證明書7張、保單1份、住院診斷計劃書1張
    、出院並摘1份。被告則抗辯：依署立竹東醫院97年11月19
    日至97年12月9日出院病歷摘要、長庚醫院98年1月15日之出
    院病歷摘要第10點、97年12月9日、98年1月30日、98年3月
    30日長庚醫院住院病歷等顯見原告住院亦無法改善病情，實
    無住院之必要。另署立竹東醫院稱「其轉出入住院之事，醫
    療保險給付有其限制」云云，與長庚醫院答覆原告出院原因
    為「經評估宜回家練習住院期間所學之日常生活功能」之實
    情不符，事實上其病情不需轉往署立竹東醫院繼續住院，原
    告情形不符合系爭契約第4條第5項及第11條云云。是兩造之
    爭點在於原告此次住院是否符合兩造間所訂定之住院醫療終
    身健康保險第4條第5項約定「住院之必要」之意義，而得請
    求給付保險金。茲審究如下：
（一）按保險契約之解釋，應探求契約當事人之真意，不得拘泥
      於所用之文字；如有疑義時，以作有利於被保險人之解釋
      為原則，保險法第54條第2項定有明文。復按兩造間所訂
      定之住院醫療終身健康保險第4條第5項約定：「本契約所
      稱『住院』，係指被保險人因疾病或傷害，經醫師診斷，
      必須入住醫院診療時，經正式辦理住院手續並確實在醫院
      接受診療者」內容以觀，就該「住院」定義當中，係以「
      經醫師診斷，必須入住醫院診療」為要件，並無限制醫師
      診斷被保險人必須入住醫院之原因及期間，基於有利被保
      險人之解釋，亦即是被保險人是否必須入住醫院以及住院
      期間完全委由醫生診斷。是如經醫生診斷需住院有利被保
      險人病症診療時，即已符合上揭約定條款住院之意義。
（二）經查，本件經二造就是否有「住院之必要」，合意送請行
      政院國軍退除役官兵輔導委員會台北榮民總醫院（下稱榮
      民總醫院）鑑定，經榮民總醫院以99年5月5日北總復字第
      0990008749 號函覆略為：「（一）根據長庚醫院97年12
      月9日之入院病程紀錄，病患日常生活無法自理，應屬中
      度肢體障礙之程度。（二）住院復健之必要性：依據長庚
      醫院病歷記載97年12 月9日至98年1月15日、98年1月30日
      至98年3月11日及98年3月30日至98年5月9日住院復健治療
      ，於98年5月9日出院當天病程紀錄，巴氏量表為60分，病
      人從以輪椅代步進步至有他人扶持可行走50公尺以上，病
      患生活功能有持續進步。此病患為41歲年經女性具復原潛
      力，於復健黃金期限內給予積極復健治療，對病患功能復
      原有其必要。...（四）其復健內容是否可以門診代替：
      據此病患之病歷記載，門診復健治療亦可得到一定程度之
      復健效果；但住院積極復健治療，則醫師能依病人復原情
      況隨時調整復健項目與頻率，能縮短整體療程達到最佳復
      健成效。一般而言輕度肢體障礙門診復健治療即可，但中
      至重度肢體障礙，則依病患個別狀況，如年齡、潛力、病
      況和肢體障礙嚴重度，應經由當時臨床醫師專業整體評估
      決定醫療方針，才能真正對病人有所助益。若純粹依醫學
      理論判斷，實無法判定住院治療與門診復健治療何者對病
      患有較佳之預後。亦即住院治療或門診治療二者之間何者
      有其絕對之優勢或必要性。」及99年5月18日北總復字第
      0990010325號函覆：「原告於97年11月19日至97年12月9
      日及98年1月15日至98年1月23日於竹東醫院住院是否有住
      院必要，依據竹東醫院病歷卷宗23頁，原告右側肢體肌力
      為2-3分，屬中度肢體障礙。原告為41歲年輕女性，具復
      原潛力。一般而言中、重度肢體障礙，住院積極復健治療
      ，醫師能依病人復原情況隨時調整復健計畫，達最佳復健
      療效。此應由當時醫師依據病患年齡、潛力、肢體障礙嚴
      重度，經專業評估後給予病患最佳治療計畫。」，據此，
      依榮民總醫院鑑定意見認為原告於98年5月9日出院當天病
      程紀錄，巴氏量表為60分，已從以輪椅代步進步至有他人
      扶持可行走50公尺以上，生活功能有持續進步，且原告為
      41歲年經女性具復原潛力，於復健黃金期限內給予積極復
      健治療，對病患功能復原有其必要等語，本件原告確有住
      院之必要洵堪認定。至於復健內容是否可以門診代替則認
      為應由當時臨床醫師專業整體評估病患個別狀況，如年齡
      、復原潛力、病況和肢體障礙嚴重度，決定醫療方針，以
      達最佳復健療效，才能真正對原告有所助益。
（三）再查，本案經本院函詢原告本次住院治療之原因、因何判
      斷原告有住院之必要，經行政院衛生署竹東醫院函覆「因
      病人為脊髓腫瘤術後合併肢體殘障屬於較嚴重之傷病，需
      較積極之復建治療。所以本院及長庚醫院才有連續住院之
      情事，至於轉出入住院之事，實乃因醫療保險給付有其限
      制。」、長庚醫療財團法人桃園長庚紀念醫院則函覆：「
      據病歷所載，黃女士係因神經損傷造成肢體無力、平衡及
      日常生活功能障礙，而分別於97年12月9日至98年1月15日
      、98年1月30日至98年3月11日及98年3月30日至98年5月9
      日等期間至本院住院接受復建治療，期間病患係接受經評
      估有治療需要之日常生活、關節肌力、平衡、行走、及大
      小便控制等訓練，且以上訓練均無法以門診治療或居家復
      健代替；另依病患97年7月19日之病情研判，其仍需門診
      追蹤治療，後於上述期間於本院住院治療之原因則係因病
      患病況仍須住院復健訓練所致。」此有行政院衛生署竹東
      醫院98年12月2日衛署竹東醫院歷字第0980004663號函及
      長庚醫療財團法人桃園長庚紀念醫院99年3月24日（九九
      ）長庚院法字第0090號函在卷可稽。據此，原告經臨床醫
      師診斷認定需較積極之復建治療，而所進行之復健訓練內
      容均無法以門診治療或居家復健代替，而有住院治療之必
      要，準此，原告之復健療程，須以住院治療之方式進行，
      而無法以門診治療或居家復健代替，已堪認定。
（四）末查，依上開行政院衛生署竹東醫院98年12月2日衛署竹
      東醫院歷字第0980004663號函稱：「原告轉入出院實乃因
      醫療保險給付有其限制所致。」，且原告是否有住院之必
      要，應由臨床醫師依原告病況作整體評估，擬定最有利於
      原告之復健方針，已如上述，是原告歷次住院均係經醫師
      認定有住院治療之必要，而辦理住院並在院接受治療，職
      是，原告已符合系爭保險契約第4條第5項條款：「本契約
      所稱『住院』係指被保險人因疾病或傷害，經醫師診斷，
      必須入住醫院診療時，經正式辦理住院手續並確實在醫院
      接受診療者。」足堪認定，被告以原告出院時病歷係記載
      病況改善，醫師同意出院改門診治療、經評估宜回家練習
      住院期間所學之日常生活功能云云抗辯原告無住院之必要
      ，委無足採。
二、次按兩造間所訂定之住院醫療終身健康保險契約第11 條第1
    項約定：「被保險人於本契約有效期間內因疾病或傷害，而
    於醫院接受住院治療者，本公司按下列約定給付「住院醫療
    保險金」：一、被保險人同一次住院治療在三十日以內者，
    本公司按被保險人投保之「住院醫療保險金日額」乘以被保
    險人實際住院日數，給付「住院日額保險金」。二、被保險
    人同一次住院治療在三十一日以上者，則按下列二目計得金
    額之總額給付「住院醫療保險金」：1.前三十日之部分係按
    前款約定方式計算。2.自第三十一日起，則按被保險人投保
    之「住院醫療保險金日額」的二倍乘以被保險人自第三十一
    日以後的實際住院日數」再按同契約第10條約定：「被保險
    人於本契約有效期間內，因同一疾病或傷害，或因此引起的
    併發症，必須住院二次以上時，如其每次出院日期與再入院
    日期未超過14日者，其各項保險金給付之限制，均視為同一
    次住院辦理。」，此有住院醫療終身健康保險契約在卷可稽
    。查原告主張兩造間所訂定之醫療終身健康保險約定「住院
    醫療保險金」為1,000元，為被告所不爭執，堪信為真實。
    原告主張於97年12月10日起至98年1月15日轉長庚醫院連續
    住院接受復健治療共計37天，98年1月16日至98年1月23日轉
    署立竹東醫院經醫生診斷連續住院接受復健治療共計8日、
    98年1月30日至98年3月11日轉長庚醫院經醫生診斷連續住院
    接受復健治療共計41日，共連續住院治療86天，按上開契約
    第11條約定應以每日2,000元計算，被告應給付172,000 元
    保險金，再查，原告又於98年3月30日至98年5月9日於長庚
    醫院經醫生診斷住院接受復健治療共計41日，依上開契約第
    10條、第11條約定，因原告住院之間隔已超過14日，不得視
    為同一次住院，故應依同契約第11條約定30日內每日以
    1,000元計算共計30,000，第31日至41日部分每日以2,000
    元計算共計22,000元，被告應給付52,000元保險金，合計被
    告應給付原告共224,000元保險金。則原告主張依上揭保險
    契約條款約定，請求給付住院日額醫療保險金共224,000元
    為有理由，應予准許。
三、從而，原告依系爭契約之法律關係，請求被告給付224,000
    元，為有理由，應予准許。
四、假執行宣告：本件係依民事訴訟法第427條第1項適用簡易訴
    訟程序所為被告敗訴之判決，應依民事訴訟法第389條第1項
    第3款之規定，依職權宣告假執行。另被告陳明如受敗訴判
    決願供擔保請准宣告免為假執行，經核於法並無不合，爰分
    別酌定相當之擔保金額准許之。
五、本件判決之基礎已臻明確，兩造其餘主張陳述及攻擊防禦方
    法，核對判決結果不生影響，爰不一一論述，併此敘明。
六、據上論結，本件原告之訴為有理由，依民事訴訟法第436條
    第2 項、第78條、第389 條第1 項第3 款，判決如主文。
中    華    民    國    99    年    7    月    29    日
                             臺灣新竹地方法院新竹簡易庭
                                    法   官  許  翠  玲
以上正本係照原本作成。
如對本判決上訴，須於判決送達後20日內向本院提出上訴狀。
中    華    民    國    99    年    7    月    29    日
                                書記官  陳思璟

司法院資訊處製作；財團法人民間司法改革基金會備份。
